臺灣臺中地方法院民事判決
111年度中簡字第587號
原      告  王俊傑  

訴訟代理人  陳頂新律師
複代理人    陳相懿律師
被      告  王碧桂  
訴訟代理人  歐嘉文律師
複代理人    章弘裕律師
            劉珈誠律師
上列當事人間請求遷讓房屋事件，經本院於民國111年9月2日言
詞辯論終結，判決如下：
    主      文
被告應將門牌號碼臺中市○區○○街0000號6樓房屋遷讓返還予原告
。
被告應給付原告新臺幣134,763元，及自民國111年1月20日起至
遷讓返還前開房屋之日止，按月給付原告新臺幣3,475元。
原告其餘之訴駁回。
訴訟費用由被告負擔。
本判決第一項得假執行；惟被告以新臺幣352,200元為原告供擔
保後，得免為假執行。
本判決第二項於判決確定前清償期已屆至部分得假執行；但被告
以判決確定前清償期已屆至部分之金額為原告供擔保，得免為假
執行。
原告其餘假執行之聲請駁回。 
    事實及理由
一、原告主張：
　㈠原告於民國107年11月11日因繼承取得坐落臺中市○區○○段000
    地號土地(面積10,865平方公尺，權利範圍92/90,960、20,2
    98/9,096,000,000)，其上臺中市○區○○段0000○號、即門牌
    號碼臺中市○區○○街00○0號6樓房屋所有權（下稱系爭房屋）
    ，而系爭房屋原為訴外人王柏桂之母即訴外人郭玉珍所有，
    郭玉珍於102年6月24日死亡，其繼承人為王柏桂、訴外人王
    月華、王一清、王蘭英、李國銓（代位其母王終桂繼承）與
    被告等6人，並由王柏桂持遺產分割協議書繼承取得系爭房
    屋所有權，王柏桂死亡後由原告繼承取得，並於107年12月6
    日完成繼承登記。嗣被告之姊妹王月華於王柏桂死亡後，以
    王柏桂未經繼承人同意所立之遺產分割協議書及辦理分割繼
    承登記均無效，提起塗銷所有權移轉登記訴訟，業經鈞院10
    7年度訴字第3968號、臺灣高等法院臺中分院（下稱臺中高
    分院）109年度上字第138號、最高法院110年度台上字第209
    4號裁定（下合稱前案），判決確定系爭房屋所有權人為原
    告在案。詎被告明知系爭房屋所有權人為原告，竟未經原告
    同意使用系爭房屋；而原告自辦畢繼承登記後屢向被告表明
    系爭房屋為原告所有，被告並無合法使用系爭房屋之權限，
    請求被告搬離，且分別於108年間、110年11月18日向臺中市
    北區調解委員會申請調解，惟被告皆未到場致調解不成立。
    原告復於110年11月20日於系爭房屋門口張貼公告限期被告
    搬離，惟被告均不置理，嗣原告於同年月30日以台中法院郵
    局第2865號存證信函催告，請求被告將系爭房屋遷讓返還予
    原告。
　㈡又訴外人王柏桂即原告之母未曾與被告成立使用借貸關係，
    且依被告於前案到庭所為證述內容，被告先稱不知郭玉珍之
    遺產範圍包含系爭房屋，遺產分割協議書非其所用印，更 
    表示繼承人間並未達成將系爭房屋分歸王柏桂之意思等語，
    然被告既不知悉系爭房屋已由王柏桂繼承取得，則被告如何
    能與王柏桂就系爭房屋成立使用借貸之意思表示。況依前案
    另一證人即被告之姊妹王蘭英所為證述，其迄至王柏桂死亡
    後始知悉系爭房屋登記於王柏桂名下，則被告所稱「此一使
    用借貸關係為兩造家族内眾人所明知」，顯與事實不符。證
    人乙○○的證詞存有諸多不合理處，無法證明王柏桂與被告存
    有使用借貸之合意，加以其母王月華曾於另案聲請被告到庭
    作證，更見證人證詞有偏頗之虞。則被告自107年12月6日起
    無法律上原因占有使用原告所有之系爭房屋，受有相當租金
    之利益，致原告受有損害，而系爭房屋鄰近一中商圈、中友
    百貨、中國醫藥大學附設醫院、臺中市北區國民運動中心，
    附近交通便利，生活機能齊全；再依内政部不動產交易實價
    查詢服務網之資料所示，距離系爭房屋半徑2.5公里内之建
    物，於110年9月每坪每月租金最高為848元，系爭房屋面積
    為92.81平方公尺，約28.075坪，是系爭房屋每月租金應為2
    3,807.6元（848元×28.075坪），原告僅向被告請求每月18,
    000元之租金，原告爰依所有權及不當得利之法律關係，提
    起本件訴訟。又土地法第97條第1項之規定係於35年4月29日
    修正公布，於現今111年是否適用有重大疑義，如仍適用土
    地法第97條，於市場經濟之影響恐弊大於利，基於後法優於
    前法適用之法則，應以租賃住宅市場發展及管理條第6條排
    除土地法第97條之適用。
　㈢並聲明：⒈被告應將系爭房屋騰空遷讓返還原告。⒉被告應自1
    07年12月6日起至交還系爭房屋之日止，按月給付原告18,00
    0元。
二、被告抗辯：　
  ㈠系爭房屋原係訴外人王柏桂即原告之母、被告之姊所有，嗣
    王柏桂身故後始由原告繼承系爭房屋，惟於原告繼承系爭房
    屋前，王柏桂即因掛念被告無處居住，而將系爭房屋交由被
    告使用，並與被告約定將系爭房屋無償交予被告使用迄至被
    告身故，此一使用借貸關係為兩造家族内眾人所明知，且原
    告亦明知於其繼承系爭房屋時，被告即已依使用借貸關係居
    住於系爭房屋，是原告於繼承時自應承受被繼承人即王柏桂
    於系爭房屋上之一切權利義務，包含被繼承人即王柏桂與被
    告成立之使用借貸關係，故原告主張被告無權占用系爭房屋
    ，顯無理由。
　㈡原告雖主張被告未與王柏桂就系爭房屋達成使用借貸之合意
    ，惟系爭房屋原為王柏桂母親郭玉珍所有，且被告及王柏桂
    、郭玉珍自系爭房屋於74年間建築完成之日起即共同居住、
    生活於系爭房屋内，嗣郭玉珍於102年6月24日死亡後，仍由
    被告、王柏桂共同居住使用系爭房屋，顯見被告、王柏桂間
    確實有達成使用借貸系爭房屋之合意，否則王柏桂自無可能
    迄至死亡時仍未曾爭執被告無權占用系爭房屋。再使用借貸
    本不以所有權為必要，縱被告於前案稱不知郭玉珍之遺產範
    圍包含系爭房屋、不知系爭房屋已由王柏桂繼承，仍不妨被
    告已與王柏桂共同居住於系爭房屋長達30餘年，並於郭玉珍
    死亡時達成使用借貸之合意。而被告與王柏桂為姊妹，雙方
    基於信任關係僅口頭協議，殊難強求被告要求王 柏桂簽訂
    使用借貸契約為證，惟被告與王柏桂達成協議時，訴外人王
    月華、證人乙○○皆在場並知悉，顯見本件確實為家族内眾人
    所知；使用借貸之證據即為證人乙○○之證述，及被告之陳述
    。
　㈢依系爭房屋110年之房屋稅繳款書，系爭房屋的課稅現值為35
    2,200元，而系爭房屋於70年間建成，距今已長達40餘年，
    且長期由被告家族居住，應依照系爭房屋課稅現值5%來計算
    每年不當得利之金額始合理；且依土地法第97條規定，系爭
    房屋之年租金，最高僅能至土地與房屋之申報總價之10%等
    語。並聲明：⒈原告之訴駁回。⒉如受不利判決，願供擔保，
    請准宣告免為假執行。
三、得心證之理由：　　
　㈠按所有人對於無權占有或侵奪其所有物者，得請求返還之，
    民法第767條第1項前段定有明文。次按當事人主張有利於己
    之事實者，就其事實有舉證責任，民事訴訟法第277條亦有
    明文。再按以無權占有為原因，請求返還土地者，占有人對
    土地所有權存在之事實無爭執，而僅以非無權占有為抗辯者
    ，土地所有權人對其土地被無權占有之事實無舉證責任，占
    有人自應就其取得占有係有正當權源之事實證明之，如不能
    證明，即應認原告之請求為正當（最高法院97年度台上字第
    1101號判決意旨參照）。經查：
　⒈另案王月華向原告提起以分割繼承為原因之所有權移轉登記
    塗銷，回復登記為被繼承人郭玉珍繼承人公同共有之訴訟，
    經臺中高分院以109年度上字第138號判決王月華敗訴在案，
    嗣經最高法院110年度台上字第2094號裁定駁回上訴確定，
    有該等民事判決可稽（本院卷第65-77頁）；審之主要理由
    論據在於郭玉珍之繼承人即訴外人王月華、王一清、甲○○（
    即被告）、王柏桂（收養原告，為原告之母）、王蘭英、李
    國銓，其等就郭玉珍所遺系爭房屋以分割繼承為原因登記於
    王柏桂名下，該遺產分割協議書上有之印鑑章，且印鑑章均
    屬真正，應推定為真正，及證人甲○○及王蘭英之證詞，不足
    認有何印鑑章遭盜用之事，而認定王柏桂係經王月華、王一
    清、甲○○、王蘭英（上2人係拿印鑑章給王月華辦理）及李
    國銓同意，書立上開遺產分割協議書以辦理分割繼承登記，
    由王柏桂取得系爭房屋所有權。故原告於107年11月11日因
    繼承王柏桂所有系爭房屋，並於同年12月6日完成繼承登記
    取得系爭房屋所有權，有系爭房屋登記謄本為證（本院110
    年度補字第2240號卷第23頁），其為系爭房屋之所有權人，
    自堪信為真實。
　⒉被告固抗辯其與王柏桂共同居住於系爭房屋長達30餘年，並
    於郭玉珍死亡時達成使用借貸合意之詞，並聲請乙○○為證人
    ，乙○○到庭所證述「『107年』王柏桂身體欠佳，將系爭房屋『
    使用權狀』（應該是所有權狀之類）交給甲○○，並告知可使
    用至老死，我及王柏桂、被告及王月華（即證人乙○○之母）
    在場都有聽到這件事，她們說要收好（使用權狀）」等詞（
    本院卷第140頁）；核其證述內容除與被告上開於郭玉珍死
    亡時（即102年6月24日）達成使用借貸合意之辯詞不相符合
    外，尚與被告到庭經詢問所陳稱「有和王柏桂與郭玉珍約定
    可住在系爭房屋直到過世，作成協議時當場有我（即被告）
    、我女兒、王柏桂及乙○○……王柏桂應該有與王月華約定住到
    死亡……不太清楚有跟王柏桂約定住到死亡，應該都有，因為
    我們是姐妹」等詞相左；且證人乙○○
　　既稱當時有說使用權狀要收好，卻未見被告提出何使用權狀
    或所有權狀以證明當時所為系爭房屋使用借貸之合意，是據
    上，證人乙○○上開證述內容，已非可信。從而，被告就其抗
    辯就系爭房屋有使用借貸關係存在，而有正當占有權源之事
    ，並未能舉證證明為真實，自屬無權占用系爭建物。
　㈡按無法律上之原因而受利益，致他人受損害者，應返還其利
    益，民法第179條定有明文。無權占有他人土地，可能獲得
    相當於租金之利益，為社會通常之觀念（最高法院61年台上
    字第1695號判例意旨參照）。而房屋與土地相同，均得出租
    收益，無權占有他人房屋，基於同一法律理由，應同有上開
    見解之適用。而按無權占用他人房屋所受不當得利，應以建
    築物及基地之總價額為基準（最高法院97年度台上字第323
    號判決意旨可資參照）。次按城市地方房屋之租金，以不超
    過土地及其建築物申報總價年息百分之10為限，土地法第97
    條第1 項規定甚明。又基地租金之數額，除以基地申報地價
    為基礎外，尚須斟酌基地之位置，工商業繁榮之程度，承租
    人利用基地之經濟價值及所受利益等項，並與鄰地租金相比
    較，以為決定，並非必達申報總地價年息百分之10最高額。
    而所謂土地及建築物之總價額，依土地法施行法第25條規定
    ，土地價額，依法定地價；建築物價額，依該管縣市地政機
    關估定之價額。
  ⒈查系爭房屋位在臺中市北區市區，近一中商圈、鄰近醫院及
    學校等，交通及生活機能堪稱便利，並原告提出內政部不動
    產交易實價查詢服務網之資料（上開補卷第39頁），主張附
    近房屋每月租金每坪最高係848元之情，本院審認以系爭房
    屋及其所坐落土地價額之百分之10 計算被告每月無權占用
    系爭房屋及其所坐落土地相當於租金之不當得利，係屬適當
    。故依系爭房屋107年度課稅現值370,900元、108年度課稅
    現值365,500元、109年度課稅現值360,200元、110年度課稅
    現值354,800元、111年度課稅現值349,500元等，有臺中市
    政府地方稅務局民權分局函覆系爭房屋課稅明細表在卷可參
    （本院卷第203-210頁），及系爭房屋坐落上開臺中市○區○○
    段000地號土地(面積10,865平方公尺，權利範圍92/90,960
    、20,298/9,096,000,000)，於107年度申報地價各為每平方
    公尺7145 元及依平均地權條例16條推算申報地價即公告地
    價8,931之0.8計算之7,145元、108之按公告地價8,931之0.8
    計算之7,145元、109年申報地價各為每平公尺6,138元及7,6
    72元、110年按公告地價7,672之0.8計算之6,138元、111年
    申報地價為每平方公尺6,138元，有土地登記第一類謄本、
    地價第二類謄本、申報地價及公告地價查詢結果等在卷可參
    （本院卷第159-167、193-201頁）。準此，原告主張被告自
    107年12月6日起因無權占用系爭房地所受相當於租金之不當
    得利，自原告107年12月6日完成系爭房屋繼承登記起至起訴
    狀繕本送達被告之日（即111年1月19日）止，及自起訴狀繕
    本送達被告之翌日起至遷讓系爭房屋止按月給付之金額，均
    如附表所示。而原告主張依附近房屋每月租金每坪最高係84
    8元，計算系爭房屋每月租金係23,808元，其僅請求每月租
    金18,000元之詞，為本院所不採，併此說明。
　⒉從而，原告依不當得利返還請求權，請求被告給付原告如附
    表所示之金額計134,763元（即3,201+44,402+42,765+42,22
    5+2,170=134,763元），及自起訴狀繕本送達翌日即111年1
    月20日起至遷讓系爭房屋之日止，按月給付原告各如附表所
    示之金額3,475元，核無不合，應予准許；逾此數額之不當
    得利請求，即非可採。
四、綜上所述，原告依據民法第767條第1 項、不當得利之法律
    關係，請求㈠被告應將系爭房屋遷讓返還予原告；㈡被告給付
    原告如附表所示之金額計134,763元元，及自111年1月20 日
    起至遷讓返還系爭房屋之日止，按月給付原告如附表所示之
    金額3,475，核無不合，應予准許；逾此數額之不當得利請
    求，則無理由，應予駁回。
五、本訴判決原告勝訴部分，係依民事訴訟法第427條第1項規定
　　適用簡易訴訟程序所為被告敗訴之判決，依同法第389條第1
　　項第3款規定，應依職權宣告假執行。又被告陳明如受不利
    判決，願供擔保請准宣告免為假執行部分，核與法律規定相
    符，爰酌定相當之擔保金額准許之。
六、訴訟費用負擔之依據：民事訴訟法第79條。
中　　華　　民　　國　　111 　年　　9 　　月　　30　　日
                      臺灣臺中地方法院臺中簡易庭
                                  法  官  楊嵎琇
以上正本係照原本作成。
如不服本判決，應於送達後20日內，向本院提出上訴狀並表明上
訴理由，如於本判決宣示後送達前提起上訴者，應於判決送達後
20日內補提上訴理由書（須附繕本），如委任律師提起上訴者，
應一併繳納上訴審裁判費。
中　　華　　民　　國　　111 　年　　9 　　月　　30　　日
                                  書記官  許千士　　
附表：以下小數點以下均4捨5入
107年度 自原告107年12月6日完成系爭房屋繼承登記起至同年月
        31日止
        （7,145×10,865×92/90,960+7,145×10,865×20,298/9,0
         96,000,000+370,900）×26/365×10/100=3,201元
108年度 （7,145×10,865×92/90,960+7,145×10,865×20,298/9,0
         96,000,000+365,500）×10/100=44,402元
109年度 （6,138×10,865×92/90,960+7,672×10,865×20,298/9,0
         96,000,000+360,200）×10/100=42,765元
110年度 （6,138×10,865×92/90,960+6,138×10,865×20,298/9,0
         96,000,000+354,800）×10/100=42,225元
111年度  至起訴狀繕本送達被告之日（即111年1月19日）止
        （6,138×10,865×92/90,960+6,138×10,865×20,298/9,0
         96,000,000+349,500）×19/365×10/100=2,170元　
自起訴狀繕本送達被告之翌日（即111年1月20日）起至遷讓系爭
房屋止按月給付3,475元
（6,138×10,865×92/90,960+6,138×10,865×20,298/9,096,000,0
00+349,500）/12×10/100=3,475元